【裁判字號】    94,重訴,51
【裁判日期】    950501
【裁判案由】    詐欺
【裁判全文】
臺灣桃園地方法院刑事判決              94年度重訴字第51號
公  訴  人  臺灣桃園地方法院檢察署檢察官
被      告  丙○○
選任辯護人  邱清銜律師
            洪明俊律師
上列被告因詐欺案件，經檢察官提起公訴（94年度偵緝字第468
號），本院判決如下：
    主  文
丙○○無罪。
    理  由
一、公訴意旨略以：被告丙○○與其夫戊○○、共犯丁○○、己○○、甲○○、丑○○等人共同意圖為自己不法之所有（丁○○、己○○、甲○○、丑○○均已由本院發布通緝，俟緝
    獲到案後另行審結，戊○○已由本院先行審結），並基於常
    業詐欺之犯意聯絡，自民國九十一年十月間某日起至九十二
    年四月三十日止，在桃園縣桃園市縣○路三百三十二之五號
    六樓虛設「展紀科技股份有限公司」（下簡稱展紀公司），
    對外佯稱展紀公司係香港「北方控股集團公司」在臺設置之
    分公司，專門向臺灣印刷電路板業者採購印刷電路板，出貨
    至香港、大陸等地販售云云，由己○○掛名擔任負責人，丁○○自任總經理特別助理，戊○○擔任工程部經理，甲○○
    擔任業務部經理，丑○○擔任管理部經理，丙○○擔任會計
    ，而推由丁○○等人出面，陸續向科橋電子股份有限公司（
    下簡稱科橋公司）、霖宏科技股份有限公司（下簡稱霖宏公
    司）、泰陞實業股份有限公司（下簡稱泰陞公司）、慶生電
    子股份有限公司（下簡稱慶生公司）、永兆精密電子股份有
    限公司（下簡稱永兆公司）、耀文電子工業股份有限公司（
    下簡稱耀文公司）、將倫科技有限公司（下簡稱將倫公司）
    等七家印刷電路板業者以小量下單訂貨，支付貨款，誘使上
    開七家印刷電路板業者誤認展紀公司為一家正常營運之公司
    。之後，即自九十二年一月起至同年四月間，向上開七家印
    刷電路板業者大量進貨，並以大陸方面之下游廠商因五月一
    日勞動節放長假，貨物運送不便，故貨物至遲需於九十二年
    四月底前送至香港為名，要求上開七家業者配合辦理，使上
    開七家印刷電路板業者均陷於錯誤，誤信展紀公司確實有意
    訂貨，而分別按丁○○等人指示，分批將丁○○等人訂購之
    印刷電路板裝櫃，送至香港交貨。被告與丁○○等人則待貨
    物抵達香港後，交付上開印刷電路板業者之遠期支票尚未到
    期前，分別於九十二年四月十四日、五月三日，搭機取道香
    港，潛逃大陸，丑○○、甲○○並搶先於九十二年五月一日
    離境前，將展紀公司之相關資料卷宗攜走，以湮滅事證。嗣
    上開七家印刷電路板業者發覺展紀公司惡性倒閉，始發覺受
    騙。因認被告所為，涉有刑法第三百四十條之常業詐欺罪嫌
    。
二、訊據被告丙○○固坦承於上揭時間、地點，在展紀公司擔任
    會計，而展紀公司確為丁○○等人虛設之公司行號，目的在
    藉上開惡性倒閉之手法，詐騙印刷電路板業者財貨，並已詐
    騙上揭科橋公司等七家印刷電路板業者之財貨得手等事實不
    諱，惟堅決否認有何常業詐欺犯行。辯稱：伊雖然在展紀公
    司內擔任會計，但不負責收帳，應付帳款也是業務部提供對
    帳單給伊後，伊再開支票交給丑○○簽核蓋章，並不知道展
    紀公司是用來詐騙的空殼公司，丁○○等人和伊先生戊○○
    也都沒有告訴伊，是後來伊到大陸找戊○○時，戊○○才告
    訴伊事情經過。至於伊到大陸，是因為擔心戊○○在大陸包
    二奶，並非畏罪逃亡，事屬湊巧等語。
三、按犯罪事實應依證據認定之，無證據不得認定犯罪事實，刑
    事訴訟法第一百五十四條第二項定有明文。經查，公訴意旨
    認被告丙○○涉有上揭常業詐欺罪嫌，無非係以被告之自白
    、共犯戊○○之供述、證人即上開七家被害印刷電路板業者
    之職員子○○、辛○○、癸○○、范揚淵、庚○○、壬○○
    、卯○○之指述、證人即展紀公司員工乙○○、寅○○之證
    述、相關之訂貨單、出貨紀錄、票據往來紀錄等件，為其論
    據。惟查：
（一）被告所辯：伊不知情丁○○、戊○○等人虛設展紀公司，
      藉以詐騙本件被害之七家印刷電路板業者等語，核與證人
      戊○○到庭證稱：「展紀公司是我用六十萬元轉讓給丁○○，由我跟丁○○在主導的，轉讓之後，展紀公司設有業
      務部、管理部、工程部，我是工程部的經理，業務部的主
      管是甲○○，展紀公司是在大陸接印刷電路板的訂單，再
      在臺灣找工廠下單，丙○○在展紀公司作會計，她不負責
      業務，這件我是跟丁○○、甲○○、丑○○三人共同詐欺
      被害人，我沒有告訴丙○○，因為我們感情不好，我回家
      時，她多半已經睡了，我起來時，她已經去上班了，丙○○沒有參與本案詐欺犯行，也不知情，是後來我在大陸，
      她來大陸找我，她一直追問我，我才告訴她經過」等語相
      符（本院九十五年四月十七日筆錄）。而一般公司會計應
      負責之事項，多僅止於記帳、收帳，鮮少實際過問公司業
      務或經營情形，此係一般之經驗法則，故被告所辯，亦與
      一般會計作業方式相吻合。從而，被告所辯既無瑕疵可指
      ，且與現有事證及經驗法則並無矛盾，自可採信。
（二）公訴人雖指稱：被告與丁○○等人共謀詐騙，並在展紀公
      司擔任會計，且其夫戊○○亦參與本件詐欺犯行，被告對
      本案犯行自無不知之理，參酌被告事後亦搭機潛逃大陸，
      應可認其亦係共犯等語，雖非無見，然查：
    １證人戊○○到庭否認與被告共謀犯案等語，已如前述，而
      配偶間縱然感情親密，亦未必當然知悉對方之一舉一動，
      甚且，夫妻一方從事不法行為，然為避免拖累對方，反而
      百般遮掩之情形，亦非鮮見，是故，戊○○所述：伊事前
      並未告知被告案情等語，不能逕認為無據，依此，已難認
      定被告知情並參與犯案。不僅如此，單純明知犯罪即將發
      生，而不予阻止，坐視其發生，甚至事後享用犯罪成果者
      ，固可能因此成立其他犯罪（如有作為義務之不作為犯，
      或贓物犯、洗錢犯等等），然此與共犯間之犯意聯絡，仍
      有不同。準此，縱認被告事先知情，然如不能證明其有參
      與犯罪之意，或對本件詐欺行為給予直接或間接之助力，
      亦不能認定被告係本件共犯。至於被告雖係展紀公司會計
      ，惟一般而言，會計鮮少直接與聞公司業務，已如前述，
      故單憑此節，並不足執為不利於被告之認定。是故，公訴
      人指稱：被告係本案共犯戊○○之妻，並在展紀公司內擔
      任會計，應成立共犯等語，尚嫌速斷，不能採取。
    ２被告雖於事發後之九十二年五月三日，搭乘長榮航空ＢＲ
      ８５１號班機前往香港，然此係因尋找其夫戊○○所致，
      此經被告與證人戊○○一致證述在卷（本院九十五年四月
      十七日筆錄），並有長榮航空股份有限公司九十五年二月
      十三日長航非字第二００六二二０一號函及被告提出之刷
      卡繳款單、退票憑單、搭機證明等件附卷可稽（均附於本
      院卷，未編頁），如此，似難認定被告搭機前往大陸，係
      有意逃亡。且查，縱認被告係因本件東窗事發，而搭機潛
      逃大陸，然此亦有可能係因其夫戊○○牽涉其中，為避免
      遭戊○○牽累，或債權人追索所致，甚或單純前往依附戊○○，亦非不可能。換言之，此部分事證，仍無法執為不
      利於被告之認定。
    ３遍閱卷內證人筆錄，除證人辛○○、卯○○、乙○○指認
      被告涉案之外，其餘證人均未指述被告有何詐欺犯行。然
      查：(1)證人辛○○雖於警詢中指稱：丙○○在擔任展紀公
      司會計與霖宏公司業務往來期間，謊稱其利用出差機會到
      大陸對帳，該公司在大陸的規模很大，造成霖宏公司陷於
      錯誤等語（九十二年度偵字第一二００八號卷第六頁），
      惟其在本院審理時則證稱：「我今天第一次看到丙○○，
      之前代表霖宏公司，是與展紀公司的丁○○、甲○○接洽
      ，沒有與丙○○接觸過，我之前在調查站指述丙○○說她
      到大陸公司對帳，對方規模很大，可能是我們公司的會計
      講的‧‧‧」等語（本院九十五年三月二十九日筆錄），
      可見辛○○前揭不利於被告之指述，顯屬傳聞之詞，無法
      採信，其於本院審理中所述上情，殊難證明被告有參與本
      案。(2)綜合證人卯○○在警詢中指述，無非係指被告事後
      潛逃出境，顯係畏罪等語，資為論據（九十二年度偵字第
      一二００八號卷第二十頁），惟單憑此節，不足認定被告
      涉案，已如前項理由所述。(3)證人乙○○在檢察官偵查中
      雖亦指稱：丙○○實際上也負責跑業務等語（九十二年度
      偵字第一二００八號卷第一三九頁反面），然其嗣後在本
      院審理時則證稱：「我從丁○○接手展紀公司約二個月後
      到職，做了約半年，到展紀公司結束，我負責業務，接洽
      客戶、接訂單，丙○○在展紀公司當會計，她沒有負責業
      務，也沒有向我說過展紀公司是一家北方控股公司投資的
      子公司，應該是寅○○跟我說的，在公司裡面，我很少和
      丙○○有接觸，只有請款而已」等語（本院九十五年三月
      二十九日筆錄），從而，乙○○所述不僅先後不一，且指
      述被告亦從事對外業務部分，與被告、證人戊○○、辛○○等人所述，均有不符，無法採取。(4)至於檢察官聲請傳
      喚證人寅○○，欲證明被告參與展紀公司運作之程度。經
      查，證人寅○○經合法傳、拘未到，而觀諸寅○○在警詢
      中所述，並未曾指述被告涉案，其在警詢中並自承：伊因
      發覺展紀公司經營不合常態，故早於九十一年十一月間即
      已離職等語（九十二年度偵字第一二００八號卷第三十五
      頁反面）。對照檢察官起訴本案之犯罪時間係自九十一年
      十月間起至九十二年四月間止（見起訴書第二頁），寅○○當時或即將離職，或已離職，顯難期待寅○○能深入瞭
      解展紀公司之運作。況且，相同待證事實，已經證人乙○○到庭詳述在卷，而乙○○不僅為單純之展紀公司員工，
      並無迴護被告之虞，且在本案犯罪前後皆留任於展紀公司
      ，對展紀公司之運作知之甚詳，此益徵寅○○已無再予傳
      喚之必要。(5)上揭證人之警、偵訊筆錄，除辛○○外，其
      餘均經被告與辯護人同意引用為證據，本院審酌上開證人
      作成陳述時之情況，認為適當，是故，上揭證人警詢、檢
      察官偵查中所述，均有證據能力，應一併審酌，併予敘明
      。(6)綜上，卷內相關被告、證人等人之供述，均無法證明
      被告涉案甚明。
    ４至於其餘證據即相關之訂貨單、出貨紀錄、票據往來紀錄
      等件，充其量僅能證明丁○○、甲○○等人確實虛設展紀
      公司，詐騙來往客戶，惟無法執以證明被告參與本案犯行
      ，亦甚明顯。
    ５綜上，公訴人指訴被告與丁○○等人共謀，參與本件詐欺
      犯行等語，尚乏積極證據證明，無法採取。
（三）如上所述，依現有證據，尚難證明被告丙○○有何公訴意
      旨所指之常業詐欺犯行，既不能證明其犯罪，自應為無罪
      之諭知。
據上論斷，應依刑事訴訟法第三百零一條第一項，判決如主文。
本案經檢察官楊挺宏到庭執行職務。
中    華    民    國    95    年    5     月    1     日
                刑事第八庭  審判長法  官   曾家貽
                                  法  官   袁雪華
                                  法  官   陳彥宏
以上正本證明與原本無異。
如不服本判決，應於送達後10日內，向本院提出上訴狀。
                                  書記官  翁其良
中    華    民    國    95    年    5     月    1     日


司法院資訊處製作；財團法人民間司法改革基金會備份。
